臺灣高等法院臺中分院刑事判決
110年度交上訴字第614號
上  訴  人  臺灣彰化地方檢察署檢察官
被      告  劉興峰


上列上訴人因公共危險等案件，不服臺灣彰化地方法院109年度
交訴字第49號中華民國110年1月27日第一審判決（起訴案號：臺
灣彰化地方檢察署109年度偵字第2881號），提起上訴，本院判
決如下：
    主  文
原判決撤銷。
乙○○犯無駕駛執照駕車過失傷害致人重傷罪，處有期徒刑貳年。
又犯肇事致人受傷逃逸罪，累犯，處有期徒刑壹年陸月。應執行
有期徒刑參年貳月。 
    事  實
一、乙○○原領有普通自用小客車駕駛執照，惟於民國91年12月7
    日因受監理機關易處逕註處分而遭註銷，尚未重新考領，為
    無駕駛執照之人，竟仍於108年12月5日晚間9時許，駕駛車
    牌號碼000-0000號自用小客車(下稱系爭汽車，車主為乙○○
    配偶蕭○○，沿彰化縣永靖鄉永興路由西往東方向行駛，於同
    日晚間9時7分許，途經彰化縣○○鄉○○路0段000號前時，本應
    注意車前狀況，並隨時採取必要之安全措施，而依當時天候
    雖為毛毛細雨，柏油路面濕潤，惟夜間有照明，無缺陷且無
    障礙物，視距良好，並無不能注意之情事，竟疏未注意車前
    狀況，自後方撞擊同向由少年丙○○(94年9月生，姓名年籍詳
    卷)所騎乘之腳踏自行車，致丙○○遭撞擊彈飛後人、車倒地
    ，受有創傷性蜘蛛網膜下出血、腦梗塞損傷併右側偏癱、右
    側肺挫傷、額頭、臉部、唇撕裂傷(含右上牙齒斷裂2顆)及
    右手、左腳多處擦傷等傷害，嗣系爭汽車並撞擊詹○○停放在
    路旁之車牌號碼000-000號普通重型機車。詎乙○○知悉肇事
    致人受傷後，未停留現場協助救護或提供其他必要措施，亦
    未報警、呼叫救護車到場處理，竟基於肇事逃逸之犯意，駕
    駛系爭汽車逃離現場。嗣經警據報後前往處理，並調閱現場
    暨路口監視器畫面後循線查悉上情。而丙○○經送醫救治及治
    療、復健後，仍遺存有右手耐力及協調性不佳、平衡機能暨
    步態障礙、語文理解表達能力及智力功能明顯受損等問題；
    且有水腦表現為不可逆之腦部損傷影響，而達身體或健康難
    治之重傷害程度。
二、案經丙○○訴由彰化縣警察局員林分局報告臺灣彰化地方檢察
    署檢察官偵查起訴。
    理  由
一、證據能力方面
  ㈠按被告以外之人（包括證人、鑑定人、告訴人、被害人及共
    同被告等）於審判外之陳述，雖不符刑事訴訟法第159條之1
    至之4 等之規定，而經當事人於審判程序同意作為證據，法
    院審酌該言詞陳述或書面陳述作成時之情況，認為適當者，
    亦得為證據；當事人、代理人或辯護人於法院調查證據時，
    知有刑事訴訟法第159條第1項不得為證據之情形，而未於言
    詞辯論終結前聲明異議者，視為有前項之同意，同法第159
    條之5 定有明文。立法意旨在於傳聞證據未經當事人之反對
    詰問予以核實，原則上先予排除，惟若當事人已放棄反對詰
    問權，於審判程序中表明同意該等傳聞證據可作為證據，或
    於言詞辯論終結前未聲明異議，則基於尊重當事人對傳聞證
    據之處分權，及證據資料愈豐富，愈有助於真實發見之理念
    ，且強化言詞辯論主義，使訴訟程序得以順暢進行，上開傳
    聞證據亦均具有證據能力。本判決以下所引用被告以外之人
    於審判外之陳述，雖查無符合刑事訴訟法第159條之1至之 4
    之情形，惟檢察官、被告於本院準備程序、審理時對於證據
    能力均未聲明異議（見本院卷第50至53、103至106頁），本
    院審酌後認為該等證據均為法院事實認定之重要依據，作為
    本案之證據均屬適當，故依刑事訴訟法第159條之5規定，認
    均具有證據能力。
  ㈡另本院以下所引用之非供述證據，與本件事實具有自然關聯
    性，且核屬書證、物證性質，又查無事證足認有違背法定程
    式或經偽造、變造所取得等證據排除之情事，復經本院依刑
    事訴訟法第164條、第165條踐行物證、書證之調查程序，認
    具有證據能力。 
二、認定犯罪事實所憑之證據及理由
  ㈠上開犯罪事實，業經被告於原審及本院準備程序、審理時均
    坦承不諱（見本院卷一第55、56、120、130、131頁，本院
    卷第50、107至108頁），並經證人即告訴人丙○○、證人詹雅
    婷於警詢時證述明確（見109年度偵字第2881號卷《下稱偵卷
    》第27至30、32至34頁），復有道路交通事故現場圖、道路
    交通事故調查報告表(一)、(二)-1、現場及車損照片、監視
    器錄影畫面翻拍照片、告訴人之秀傳醫療社團法人秀傳紀念
    醫院(下稱秀傳醫院)診斷證明書、彰化縣○○○○○○○道路○○○○○
    ○○○○○○號查詢汽車駕駛人資料、車號000-0000車輛詳細資料
    報表；員郭醫院109年7月15日員郭院字第1090715001號函暨
    檢送告訴人病歷、病歷摘要；秀傳醫院109年7月21日明秀(
    醫)字第1090000757號函暨檢送告訴人病歷；彰化基督教醫
    療財團法人彰化基督教醫院失能鑑定報告書等在卷可稽(見
    偵卷第43至49、51至69、75至81、109、111頁，原審卷一第
    103至107頁，原審卷二第7至133、135至670頁)。
  ㈡汽車行駛時，駕駛人應注意車前狀況及兩車並行之間隔，並
    隨時採取必要之安全措施，道路交通安全規則第94條第3項
    定有明文。被告駕駛系爭汽車上路，自應注意並遵守上開規
    定，以免發生危險，且本案交通事故發生當時天候雖為毛毛
    細雨，柏油路面濕潤，惟夜間有照明，無缺陷且無障礙物，
    業經證人詹○○證述綦詳(見偵卷第32頁)，並有道路交通事故
    調查報告表(一)、現場照片及監視器錄影畫面翻拍照片附卷
    足參(見偵卷第45、51至55、67、69頁)，顯見被告於案發當
    時並無不能注意之情事，然其駕駛系爭汽車行經上開地點，
    竟疏未注意車前狀況，自後方撞擊同向由告訴人所騎乘之腳
    踏自行車，致告訴人遭撞擊彈飛後人、車倒地，被告前揭駕
    駛行為確有過失至明。
  ㈢告訴人因本案交通事故，受有創傷性蜘蛛網膜下出血、腦梗
    塞損傷併右側偏癱、右側肺挫傷、額頭、臉部、唇撕裂傷(
    含右上牙齒斷裂2顆)及右手、左腳多處擦傷等傷害，經送醫
    救治及治療、復健後，仍遺存有右手耐力及協調性不佳、平
    衡機能暨步態障礙，且其魏氏兒童智力量表第四版(中文版)
    全量表智商分數81(百分等級16，為中下水準)、語文理解指
    數分數71(百分等級3，為邊緣正常範圍)、知覺推理指數分
    數108(百分等級70，為中等水準)、工作記憶指數分數97(百
    分等級42，為中等水準)、處理速度指數分數89(百分等級23
    ，為中下到中等水準)，是告訴人因本案交通事故受傷後，
    在語文理解表達能力及智力功能已有明顯受損等情，有秀傳
    醫院、員郭醫院之診斷證明書（見偵卷第75、109、111頁，
    原審卷一第61、135頁）、彰化基督教醫療財團法人彰化基
    督教醫院失能鑑定報告書（見偵卷第103至107頁）在卷為憑
    。又其於109年6月13日在秀傳醫院經腦部電腦斷層檢查，有
    水腦表現，此為不可逆之腦部損傷影響，經彰化基督教醫療
    財團法人彰化基督教醫院鑑定後，認告訴人身體狀況已達「
    身體或健康，有難治之重傷害程度」等情，有秀傳醫院109
    年7月21日明秀(醫)字第1090000757號函暨檢送告訴人病歷
    可查（見原審卷二第135至670頁）。堪認告訴人因本案交通
    事故所受傷勢，已達刑法第10條第4項第6款「其他於身體或
    健康，有重大不治或難治之傷害」，核屬重傷害之程度，且
    被告之駕駛過失行為與告訴人所受之重傷害結果間，自具有
    相當因果關係無訛，是被告上開過失致重傷之犯行，已堪認
    定。
  ㈣又按刑法第185條之4肇事致人死傷逃逸罪，係以處罰肇事後
    逃逸之駕駛人為目的，俾促使駕駛人於肇事後能對被害人即
    時救護，以減少死傷，此觀該條之立法理由，係「為維護交
    通安全，加強救護，減少被害人之死傷，促使駕駛人於肇事
    後，能對被害人即時救護，特增設本條，關於肇事致人死傷
    而逃逸之處罰規定」自明。該罪之成立，在客觀上須行為人
    有駕駛動力交通工具肇事，且致人死傷而逃逸之行為，在主
    觀上則須行為人對致人死傷之事實有所認識，並進而決意擅
    自逃離肇事現場，為其要件。此所謂「認識」並不以行為人
    明知為必要，祇須行為人可預見致人死傷之結果，即足當之
    （最高法院107年度台上字第4731號判決意旨參照）。而所
    謂逃逸，係指逃離肇事現場而逸走之行為，故上開規定實揭
    櫫駕駛人於肇事致人死傷時，有在場義務，且汽車駕駛人駕
    駛汽車肇事致人受傷或死亡者，應即採取救護措施及依規定
    處置，並通知警察機關處理，不得任意移動肇事汽車及現場
    痕跡證據，道路交通管理處罰條例第62條第3項規定甚明；
    是汽車駕駛人於肇事後，有停留現場採取救護或其他必要措
    施，並應向警察機關報告之法定義務，以防損害範圍之擴大
    （傷者因就醫延誤致生無謂傷亡）及維護其他用路人之交通
    安全，並明肇事之責任。如於肇事後，駕車逃離現場，不僅
    使肇事責任認定困難，更可能使受傷之人喪失生命、求償無
    門，因此，肇事駕駛人應留置現場等待或協助救護，並確認
    被害人已經獲得救護、或無隱瞞而讓被害人、執法人員或其
    他相關人員得知其真實身分、或得被害人同意後，始得離去
    ，方符合上開肇事致人死傷逃逸罪之立法目的（最高法院10
    5年度台上字第2415號判決意旨參照）。查本件被告於駕車
    過程中，明知發生上開交通事故，自負有即時救護與事故後
    在場之義務，惟被告竟未下車確認告訴人所受傷勢情形、施
    以救護措施或報警，亦未等候執法人員到場處理或留下聯繫
    方式，即逕置告訴人不顧，駕車離開現場，足認被告主觀上
    顯有肇事逃逸之認識與決意，客觀上亦有逃離事故現場之行
    為至明，其肇事逃逸之犯行，亦堪認定。
  ㈤綜上所述，本案事證已臻明確，被告犯行均堪認定，應予依
    法論科。
三、論罪及法律適用之說明
　㈠按行為後法律有變更者，適用行為時之法律。但行為後之法
    律有利於行為人者，適用最有利於行為人之法律，刑法第2
    條第1項定有明文。查被告行為後，刑法第185條之4業於110
    年5月28日修正公布施行，並自同年6月1日生效，修正前該
    條法定刑係：「駕駛動力交通工具肇事，致人死傷而逃逸者
    ，處1年以上7年以下有期徒刑。」，修正後同法前段則規定
    為：「駕駛動力交通工具發生交通事故，致人傷害而逃逸者
    ，處6月以上5年以下有期徒刑」，經比較行為時法與裁判時
    法之結果，以現行法有利於被告，是依刑法第2條第1項後段
    之規定，應適用行修正後刑法第185條之4規定處斷。是核被
    告就肇事逃逸之所為，係犯修正後刑法第185條之4之肇事逃
    逸罪(並無積極證據足認被告肇致本案交通事故後，明知或
    可得而知遭其撞傷之告訴人為少年，仍逕自駕車逃離現場，
    是尚無兒童及少年福利與權益保障法第112條第1項規定之適
    用)。
　㈡另按汽車駕駛人，無駕駛執照駕車、酒醉駕車、吸食毒品或
    迷幻藥駕車、行駛人行道或行經行人穿越道不依規定讓行人
    優先通行，因而致人受傷或死亡，依法應負刑事責任者，加
    重其刑至2分之1，道路交通管理處罰條例第86條第1項定有
    明文。次按刑法總則之加重，係概括性之規定，所有罪名均
    一體適用；刑法分則之加重，係就犯罪類型變更之個別犯罪
    行為予以加重，成為另一獨立之罪名。道路交通管理處罰條
    例第86條第1項關於汽車駕駛人，行經行人穿越道不依規定
    讓行人優先通行，因而致人受傷或死亡，依法應負刑事責任
    者，加重其刑至2分之1之規定，係就刑法第276條第1項之過
    失致人於死罪、同條第2項之業務過失致人於死罪，同法第2
    84條第1項之過失傷害（及致重傷）罪、同條第2項之業務過
    失傷害（及致重傷）罪之基本犯罪類型，對於加害人為汽車
    駕駛人，於從事駕駛汽車之特定行為時，於行經行人穿越道
    之特定地點，不依規定讓行人優先通行，因而致人受傷或死
    亡之特殊行為要件予以加重處罰，已就上述刑法第276條第1
    、2項，同法第284條第1、2項各罪犯罪類型變更之個別犯罪
    行為予以加重，而成另一獨立之罪名，自屬刑法分則加重之
    性質（最高法院92年度第一次刑事庭會議決議、99年度臺非
    字第198號判決參照）。則道路交通管理處罰條例第86條第1
    項中「無駕駛執照駕車」、「酒醉駕車」、「吸食毒品或迷
    幻藥駕車」、「行駛人行道」既與「行經行人穿越道不依規
    定讓行人優先通行」均屬就刑法第276條第1、2項及同法第2
    84條第1、2項各罪犯罪具特殊要件時予以加重處罰之規定，
    乃就犯罪類型變更之個別犯罪行為予以加重，自屬刑法分則
    加重之性質而成為另一獨立之罪名。查被告之普通自用小客
    車駕駛執照於91年12月7日至92年12月6日期間遭「易處逕註
    」，而尚未重新考領等情，業據被告於偵查時所供認（見偵
    卷第104頁），並有證號查詢汽車駕駛人資料附卷可佐(見偵
    卷第79頁)，被告本件自屬無照駕駛，且因駕車過失致人受
    傷，依法應負刑事責任，是核被告就駕車過失致告訴人受重
    傷之所為，係犯道路交通管理處罰條例第86條第1項、刑法
    第284條後段之無駕駛執照駕車過失致人重傷罪，並應依道
    路交通管理處罰條例第86條第1項之規定加重其刑。至公訴
    意旨認被告此部分犯行，係涉犯道路交通管理處罰條例第86
    條第1項、刑法第284條前段之汽車駕駛人無駕駛執照駕車過
    失傷害罪嫌，惟公訴人於原審審理時已更正被告此部分所為
    ，係涉犯道路交通管理處罰條例第86條第1項、刑法第284條
    後段之汽車駕駛人無駕駛執照駕車過失重傷害罪嫌(見原審
    卷一第125頁)，且原審及本院於審理時均已告知被告上開更
    正後之罪名（見原審卷一第126頁，本院卷第49、102頁），
    對被告之刑事辯護防禦權，並無不利之影響，本院自已毋庸
    變更起訴之法條，附此敘明。
　㈢被告所犯上開二罪，犯意各別、行為互殊，應予分論併罰。
　㈣被告前因公共危險案件，經臺灣彰化地方法院以104年度交簡
    字第2383號判決判處有期徒刑4月確定，於105年4月28日易
    科罰金執行完畢；又因公共危險案件，經同院以107年度交
    簡字第2130號判決判處有期徒刑6月確定，於108年4月8日易
    科罰金執行完畢等節，有臺灣高等法院被告前案紀錄表附卷
    足憑。其於受有期徒刑執行完畢後，5年內故意再犯本件有
    期徒刑以上之肇事致人傷害逃逸罪，為累犯，茲依司法院大
    法官會議釋字第775號解釋意旨，審酌被告於上述前案執行
    完畢後5年內，仍未能謹慎守法，故意再犯本案肇事致人傷
    害逃逸罪，顯見其刑罰反應力薄弱，自我控制力及守法意識
    不佳，且其主觀上具特別惡性，本件就肇事逃逸犯行，亦無
    因累犯加重而有罪刑不相當或過苛之情形，爰就被告所犯肇
    事逃逸犯行部分，依刑法第47條第1項之規定，加重其刑。
肆、撤銷原判決之理由  
  ㈠原審認被告就本件事證明確，因予論罪科刑，固非無見，惟
    查：
　　⑴被告行為後，刑法第185條之4業於110年5月28日修正公布
      施行，並自同年6月1日生效，本件經新舊法比較後，應適
      用新法，原審未及審酌及此，自有未恰。
　　⑵又按量刑之輕重，雖屬事實審法院得依職權自由裁量之事
      項，然仍應受比例原則及公平原則之限制，否則其判決即
      非適法。刑事審判旨在實現刑罰權分配的正義，故法院對
      有罪被告之科刑，應符合罪刑相當之原則，使輕重得宜，
      罰當其罪，以契合社會之法律感情。又刑事訴訟法第370
      條前段所定不利益變更之禁止，僅於「由被告上訴或為被
      告之利益而上訴者」始有適用餘地，如係檢察官為被告之
      不利益而合法上訴，即不適用之。第二審法院經審理結果
      ，若認檢察官上訴有理由而撤銷第一審判決改判時，自得
      本於其審判所得心證資料，斟酌刑法第57條所列各款情形
      ，重新考量刑度（最高法院99年度台上字第1399號判決意
      旨參照）。查本件肇因於被告無照駕駛系爭汽車未注意車
      前狀況，自後方撞擊同向由少年丙○○所騎乘之腳踏自行車
      ，致丙○○遭撞擊彈飛後人、車倒地而受有前開傷勢，其過
      失程度自屬嚴重，應負完全肇事責任，且告訴人丙○○經送
      醫救治及治療、復健後，仍遺存有右手耐力及協調性不佳
      、平衡機能暨步態障礙、語文理解表達能力及智力功能明
      顯受損等問題；且有水腦表現為不可逆之腦部損傷影響，
      而達身體或健康難治之重傷害程度，顯見告訴人傷勢非輕
      及必須面對後續漫長之治療及復健，已造成告訴人身體及
      心理莫大痛苦，又被告於本案車禍並未積極與告訴人和解
      ，亦未獲告訴人之諒解，原審就被告所犯無駕駛執照駕車
      過失傷害致人重傷罪部分量處被告有期徒刑10月，以該罪
      法定本刑為4年6月以下有期徒刑（依道路交通管理處罰條
      例第86條第1項規定加重法定本刑）而言，容仍屬低度量
      刑，尚不足以彰顯被告上開犯行之惡性、對用路人安全所
      生之危害，難謂已實現刑罰權分配正義。衡酌上述各情，
      因認原審此部分量刑確有過輕之處，檢察官上訴以原審就
      此部分量刑過輕，指摘原判決不當，為有理由。
　　⑶原判決既有上揭可議，要屬無可維持，應由本院將原判決
      撤銷改判。又原審判決就被告所犯本件犯行，業經本院撤
      銷改判，而其就被告本件所犯各罪宣告刑所定應執行之刑
      ，亦因宣告刑經本院予以撤銷而失所附麗，自應由本院一
      併撤銷，另為適法判決 。
　㈡爰審酌被告無駕駛執照駕駛系爭汽車上路後，因前述駕駛疏
    忽肇致本案交通事故，造成告訴人受有上開重傷害，不僅造
    成告訴人身體及心理莫大痛苦，且仍必須面對後續漫長之治
    療及復健，使告訴人家庭連帶深受牽連，身心俱疲；又被告
    駕車肇事致告訴人受傷，未即時施以救助或採取其他必要措
    施，亦未靜待警方到場處理以釐清肇事責任，旋即駕駛車輛
    逃逸，罔顧告訴人之生命、身體安全，且影響車禍肇事之調
    查及告訴人民事求償權之行使，並損及社會大眾對於交通安
    全之一般性信賴，法治觀念實有偏差，所為應予非難，不宜
    輕縱，兼衡被告犯罪動機、目的、手段、過失情節、犯後雖
    坦承犯行，惟未能與告訴人達成和解，賠償告訴人所受損害
    ，及被告自述高職畢業、已婚、從事跟車送貨工作、需撫養
    母親、2名未成年子女（見本院卷第109頁）等一切情狀，分
    別量處如主文第2項所示之刑。
　㈢另本院衡酌被告本件所犯各罪侵害法益之異同、對侵害法益
    之加重效應、時間、空間之密接程度，再考量刑罰邊際效應
    隨刑期而遞減及行為人所生痛苦程度隨刑期而遞增之情形、
    受刑人復歸社會之可能性，而為整體評價後，就所宣告之刑
    ，定其應執行有期徒刑三年二月。　
據上論斷，應依刑事訴訟法第369條第1項前段、第364條、第299
條第1項前段，道路交通管理處罰條例第86條第1項，刑法第2條
第1項後段、第11條、第185條之4、第284條後段、第47條第1項
、第51條第5款，刑法施行法第1條之1第1項，判決如主文。
本案經檢察官林○○提起公訴，檢察官陳○○提起上訴，檢察官甲○○
到庭執行職務。
中　　華　　民　　國　　110 　年　　7 　　月　　29　　日
            刑事第七庭   審判長法　官  梁  堯  銘
                               法　官  王  鏗  普
                               法　官  羅  國  鴻
以上正本證明與原本無異。
※均得上訴。
如不服本判決應於收受送達後20日內向本院提出上訴書狀，其未
敘述上訴理由者，並得於提起上訴後20日內向本院補提理由書狀
（均須按他造當事人之人數附繕本）「切勿逕送上級法院」。 
                               書記官  吳  姁  穗 
　　　　　　　　　　　　　　　 
中　　華　　民　　國　　110 　年　　7 　　月　　29　　日
【論罪科刑法條】
道路交通管理處罰條例第86條
汽車駕駛人，無駕駛執照駕車、酒醉駕車、吸食毒品或迷幻藥駕
車、行駛人行道或行經行人穿越道不依規定讓行人優先通行，因
而致人受傷或死亡，依法應負刑事責任者，加重其刑至2分之1。
汽車駕駛人，在快車道依規定駕車行駛，因行人或慢車不依規定
，擅自進入快車道，而致人受傷或死亡，依法應負刑事責任者，
減輕其刑。
中華民國刑法第284條
因過失傷害人者，處1年以下有期徒刑、拘役或10萬元以下罰金
；致重傷者，處3年以下有期徒刑、拘役或30萬元以下罰金。
修正後中華民國刑法第185條之4
駕駛動力交通工具發生交通事故，致人傷害而逃逸者，處6月以
上5年以下有期徒刑；致人於死或重傷而逃逸者，處1年以上7年
以下有期徒刑。
犯前項之罪，駕駛人於發生交通事故致人死傷係無過失者，減輕
或免除其刑。